【裁判字號】    98,台上,617
【裁判日期】    980409
【裁判案由】    請求給付保險金
【裁判全文】
最高法院民事判決              九十八年度台上字第六一七號
上  訴  人  三商美邦人壽保險股份有限公司
法定代理人  丙○○
訴訟代理人  郭宏義律師
            池泰毅律師
被 上訴 人  甲○○
            乙○○
共      同
訴訟代理人  王展星律師
上列當事人間請求給付保險金事件，上訴人對於中華民國九十七
年十月十四日台灣高等法院第二審判決（九十七年度保險上字第
二七號），提起上訴，本院判決如下：
    主  文
原判決廢棄，發回台灣高等法院。
    理  由
本件被上訴人主張：伊父陳聰龍於民國九十四年十二月二日，以
自己為要保人兼被保險人，授權保險業務員宋惠蓮向上訴人投保
最高額新台幣（下同）六百萬元之旅行平安保險，保險期間自同
年月五日起至十五日為止，未指定受益人。嗣陳聰龍於同年月九
日駕車前往新竹縣尖石鄉玉峰村之司馬庫斯原住民部落訪友。翌
日下山在距前開部落約一公里之彎道處，因道路狹窄進行會車時
倒車失誤，連人帶車摔落深約二、三百公尺之陡峻山谷中，不幸
當場死亡。陳聰龍係於系爭保險契約有效期間內，發生契約書第
二條所載之意外傷害事故，導致死亡之結果，業已成就系爭保險
契約所定之理賠條件。伊為被保險人之法定繼承人，即為保險事
故發生後之受益人，上訴人自應給付伊六百萬元之保險金，經申
請理賠，竟遭上訴人以陳聰龍之死亡係其故意行為所致為由拒絕
等情，爰依保險契約關係，求為命上訴人給付六百萬元並加計法
定遲延利息之判決。
上訴人則以：被保險人陳聰龍雖在與伊成立上開旅行平安保險契
約（下稱系爭契約）後之保險期間內駕車摔落山谷而亡故。惟經
伊派員瞭解事故發生之經過及訪談陳聰龍生前友人之結果，發現
陳聰龍在出發前往司馬庫斯前曾交付友人內裝有記載安葬方式、
財產分配、身後事宜等便條紙及相關財產明細資料之牛皮紙袋，
且於本件事故發生前，密集、陸續向多家保險公司投保總額高達
二千六百萬元之鉅額旅行平安保險。又事故發生當日天候良好，
陳聰龍復有多次帶團前往事發地司馬庫斯之經驗，對當地道路狀
況知之甚詳，被上訴人稱其因會車緊張致墜落出谷，實與常理及
經驗法則不符，顯見陳聰龍之死亡係故意自殺所致，不符合旅行
平安險意外事故之理賠要件，伊自得拒絕給付保險金等語，資為
抗辯。
原審維持第一審所為上訴人敗訴之判決，駁回其上訴，無非以：
兩造對於被上訴人之父陳聰龍與上訴人間之系爭契約已成立生效
；陳聰龍於九十四年十二月十日（原判決誤載為九日）自新竹縣
尖石鄉玉峰村之司馬庫斯部落駕車下山途中墜落山谷死亡及於同
年十月二十八日、二十九日、三十日，分別向安泰保險公司、泰
安保險公司、國泰保險公司各投保五百萬元之旅行平安險各情均
不爭執，且有被上訴人所提相關書據為證，堪信為真實。依系爭
契約第二條約定，除保險契約特約不保之事項外，應認意外事故
均屬旅行平安保險承保之範圍，受益人僅須證明傷亡係內在原因
以外之事故所致者即可。系爭平安保險契約之被保險人陳聰龍於
駕車旅遊途中會車之際，人車墜落山谷死亡之事實，業據證人即
承辦警員鍾孝順證述甚詳，而陳聰龍之死亡原因，依相驗屍體證
明書所載係頭胸部外傷，先行原因則為多處擦挫傷、車輛墜落山
谷，死亡方式係意外，足見陳聰龍係因意外亡故。依證人白福堂
及陳聰龍之前妻吳淑惠之證言，可知陳聰龍遠行前，確有交待財
產之習慣。又依訴外人游志忠理賠調查報告所載，與陳聰龍自司
馬庫斯下山時會車之小巴士司機湯誌明於台灣板橋地方法院九十
六年度保險字第十三號給付保險金事件審理時之證言，亦知陳聰
龍自司馬庫斯下山時，途中曾遇二部遊覽車，附近有兩處可會車
，一處為山壁缺口，一處為懸崖缺口，由司馬庫斯下山方向，先
經過山壁缺口，再經過懸崖缺口，兩處相隔約五、六十公尺。陳
聰龍於事故發生前，先與第一部遊覽車會車後，一見第二部由湯
誌明駕駛之遊覽車，即後退至懸崖缺口處之空地讓湯誌明通過，
因路邊碎石地面阻礙，須加速始能後退，且若不再後退湯誌明亦
無法通過，然因廂型車後照鏡較高，未能見及路邊地上缺口，陳
聰龍因而摔落山崖，則陳聰龍倒車縱有加速情形，亦不能排除係
為越上碎石處，讓出空間會車之可能，自不得因陳聰龍曾多次帶
團前往司馬庫斯，即推論其於山路上不致發生意外，或發生之意
外皆係蓄意計畫所為。此外，陳聰龍於事故發生前住院期間固曾
向友人表達輕生之念頭，惟由其出院應邀至司馬庫斯與友人相談
後，未再有尋短之言語，甚且向友人借鐮刀採草藥，並將行李留
置友人住處等行為觀之，尤難僅因陳聰龍於同年八月間離婚，十
二月初住院，推論其在會車時有自殺之意圖。按被保險人之生命
、身體完整性既無法以金錢估計價值，即無從認定保險給付是否
超額，亦無從據以推認陳聰龍之投保動機。是在別無積極證據證
明陳聰龍於會車之際存有自殺意圖之下，自難以陳聰龍行前曾交
待財產狀況、先前住院期間有尋短言詞、投保複數保險，推論陳
聰龍係蓄意墜谷，上訴人辯稱陳聰龍之死亡為自殺，尚難採信。
末查系爭保險事故係發生於系爭保險契約承保之保險期間，為兩
造所不爭。而系爭契約第二條約定，凡於旅行期間內，因遭遇外
來突發之意外傷害事故，均屬保險範圍。系爭旅行平安保險要保
書及保險費收據均載明被保險人旅行目的地為新竹縣，交通工具
為開車等情形，則陳聰龍駕車於新竹縣尖石鄉玉峰村司馬庫斯部
落附近墜落山谷死亡，乃為系爭旅行平安保險所承保旅行期間內
發生之意外事故甚明。依系爭保險契約之約定，上訴人自負有給
付保險金之責任。被上訴人主張其為系爭保險契約之受益人，於
九十五年七月二十六日備齊文件向上訴人申請理賠遭拒，本於保
險契約之約定，訴請上訴人給付保險金六百萬元本息，應予准許
等詞，為其判斷之基礎。
惟按證明應證事實之證據資料，並不以可直接單獨證明之直接證
據為限。凡先綜合其他情狀，證明某事實，再由某事實為推理的
證明應證事實，該證明某事實之間接證據，亦包括在內。經查本
件被保險人陳聰龍於九十四年十二月一日因病住院前三天即分別
向三家保險公司各投保五百萬元之旅行平安保險，住院期間曾向
友人透露輕生意圖，並於住院翌日向上訴人公司投保本件保險契
約，為兩造所不爭。審酌其於前往司馬庫斯前所書寫交待財務狀
況、保險金分配事宜及安葬方式等內容之便條紙，陳聰龍於出發
前是否已息其尋死念頭，尚非無疑。況查陳聰龍有多次帶團前往
司馬庫斯之經驗，對該地之地形應非陌生。且原審認定事故發生
地有兩處可會車，一處為山壁缺口，一處在懸崖缺口。陳聰龍於
事故發生前已先與另一輛遊覽車平安會車。懸崖缺口並非在陳聰
龍下山之車道。果係如此，原審未遑查明陳聰龍是否應倒車越過
懸崖缺口，由湯志明駕駛遊覽車順其車道駛至該懸崖缺口避讓，
而後再由陳聰龍開車下山以完成會車較為安全及先前會車情形為
何？以供判斷陳聰龍於會車時是否有自殺意圖之認定憑據，遽為
不利於上訴人之認定，不免疏略。末查證人吳淑惠固證稱被保險
人以往外出前，亦會交待財務狀況及投保旅行平安保險，惟被上
訴人並未就此舉證以實其說。況證人白福堂雖證稱係因被保險人
家中裝潢而代為保管裝有上開便條紙、保單及存褶等物之牛皮紙
袋，惟其亦證稱被保險人以往未有類此交代遺言之情形，可見被
保險人此次出遊詳為交代後事之舉異於往常，則其駕車離開司馬
庫斯友人住處之際是否已無自殺想法，自有詳加探討之必要。原
審未注意及此，逕以被保險人到達司馬庫斯後無表達自殺意念，
即認其已無尋死意圖，亦嫌速斷。上訴論旨執以指摘原判決不當
，聲明廢棄，非無理由。
據上論結，本件上訴為有理由，依民事訴訟法第四百七十七條第
一項、第四百七十八條第一項，判決如主文。
中    華    民    國  九十八  年    四    月    九    日
                      最高法院民事第四庭
                          審判長法官  許  朝  雄
                                法官  陳  淑  敏
                                法官  鄭  玉  山
                                法官  黃  義  豐
                                法官  袁  靜  文
      本件正本證明與原本無異
                                      書  記  官
中    華    民    國  九十八  年    四    月  二十一  日
                                                      Ｅ


司法院資訊處製作；財團法人民間司法改革基金會備份。
